臺灣高等法院刑事判決　　　　　　　　94年度上易字第1172號
上　訴　人　臺灣臺北地方法院檢察署檢察官
被　　　告　甲○○
選任辯護人　沈濟民律師
上列上訴人因被告詐欺案件，不服臺灣臺北地方法院92年度易字
第2117號，中華民國94年5月27日第一審判決（起訴案號：臺灣
臺北地方法院檢察署91年度偵字第23914號、92年度偵字第8193
號），提起上訴，本院判決如下：
    主  文
上訴駁回。
    理  由
一、公訴意旨略以：甲○○與張義海（另案偵辦）、饒玉麟（另
    案審理）共同意圖為自己不法之所有，於民國（下同）91年
    1月間，由甲○○持張義海所簽發以敦楊科技有限公司（起
    訴書誤載為敦陽科技有限公司，以下簡稱敦楊公司）為發票
    人，面額合計新臺幣（下同）二百八十六萬五千元之支票五
    紙（以下簡稱系爭支票）、敦楊公司所有之臺灣中小企業銀
    行活期存款存摺簿及三百十八萬二千四百零八元之退稅金取
    款條，在臺北市○○○路○段53之2號向王月容佯為借款二百
    八十六萬五千元，約定由王月容屆期領取前開退稅金之款項
    以為清償，使王月容陷於錯誤，依約借予前揭款項。詎王月
    容屆期持存摺及取款條欲領錢時，發現敦楊公司以存摺遺失
    為由申辦補發存摺並將退稅金提領一空，嗣王月容將被告交
    付之前開敦楊公司支票提示，復遭以支票掛失為由不獲兌現
    ，王月容始知受騙，因認被告甲○○涉有刑法第339條第1項
    之詐欺取財罪嫌云云。
二、按犯罪事實應依證據認定之，無證據不得認定犯罪事實；不
    能證明被告犯罪或其行為不罰者，應諭知無罪之判決，刑事
    訴訟法第154條第2項、第301條第1項分別定有明文。次按事
    實之認定，應憑證據，如未能發現相當證據，或證據不足以
    證明，自不能以推測或擬制之方法，以為裁判基礎；告訴人
    之告訴，係以使被告受刑事訴追為目的，是其陳述是否與事
    實相符，仍應調查其他證據以資審認，分據最高法院40年度
    臺上字第86號、52年度臺上字第1300號判例闡釋在案。又按
    刑法第339條第1項詐欺罪之成立，以意圖為自己或第三人不
    法之所有，以詐術使人將本人或第三人之物交付為要件，所
    謂以詐術使人交付，必須被詐欺人因其詐術而陷於錯誤，若
    其所用方法，不能認為詐術，亦不致使人陷於錯誤，即不構
    成該罪。而民事債務人未依債之本旨履行給付之情況，在一
    般社會經驗上原因眾多，非必均出於詐欺犯罪一端，苟無足
    可認其自始具有不法所有意圖之積極證據，縱令於債之關係
    成立後，惡意不為給付，亦僅能令負民事上遲延給付責任，
    不能據此推測其在負債之初一概具有從事財產犯罪行為之故
    意。
三、公訴意旨認被告甲○○有詐欺取財罪嫌，係以甲○○、張義
    海之供述、被害人王月容之指述、證人王旭之證述及系爭支
    票影本、臺北市票據交換所退票理由單影本五紙、敦楊公司
    臺灣中小企業銀行活期存款存摺影本、臺灣中小企業銀行取
    款憑條（代傳票）影本、營業人溢付營業稅應退稅額直接劃
    撥帳戶申請書影本、票據掛失止付通知書影本、遺失票據申
    請書影本、臺灣中小企業銀行永春分行92年8月22日92永春
    字第00428號函、汐止龍安郵局91年2月5日第221號存證信函
    正本、股權讓渡書影本、收據正本乙紙及臺灣臺北地方法院
    檢察署91年度偵字第2316號、第11920號案卷等為論據。
四、訊據被告甲○○固坦承於90年底，持敦楊公司臺灣中小企業
    銀行活期存款存摺、臺灣中小企業銀行取款憑條（代傳票）
    及系爭支票，在臺北市○○○路○段53之2號王月容住處，向
    王月容借款二百八十六萬五千元，約定由王月容屆期領取前
    開退稅金之款項以為清償，王月容於91年2月21日將系爭支
    票提示付款，遭以支票掛失為由不獲兌現，嗣於同年月25日
    持前開敦楊公司活期存款存摺、取款憑條欲領取上開退稅金
    時，敦楊公司又以存摺遺失為由，向臺灣中小企業銀行永春
    分行申辦補發存摺，將退稅金提領一空等情，然否認詐欺取
    財犯行，辯稱略以：「透過張義海與敦楊公司有合作關係，
    借用敦楊公司名義出口動態記憶體模組至大陸，敦楊公司於
    91年2月間可領取退稅金為我所應得款項。90年底，持張義
    海交付之敦楊公司存摺、退稅金取款條及系爭支票向王月容
    借款時，亦以為王月容之借款可由敦楊公司之退稅金獲償，
    自始並無詐欺王月容之犯意。其後張義海未通知敦楊公司存
    摺印鑑已申請變更補發，擅自向敦楊公司取得新存摺，將退
    稅金全數領走，亦為受害人」等語。
五、經查：
(一)、被告辯稱：「因借用敦楊公司名義出口貨物而得退稅三百十
    八萬元，張義海、饒玉麟為擔保其得領取其應享有前筆退稅
    金三百十八萬元而交付敦楊公司臺灣中小企業銀行活期存款
    存摺、臺灣中小企業銀行取款憑條（代傳票）及系爭支票」
    等語，核與證人張義海於偵查原審先後陳稱：「敦楊公司負
    責人是楊明進。原本我和敦楊公司要合作，是敦楊公司總經
    理王和與我接洽，共同出口產品，我與敦楊是合作關係，付
    了五十萬元現金給王和」、「（王和交給你何物？）敦楊公
    司的支票、發票及印鑑都交給我，我開敦楊公司的票，並非
    偷用的」各等語（第23914號偵卷第47頁至49頁）、「支票
    金額的部分是我所寫的。票是我開的」、「（為何票在甲○
    ○手上？）因為詹（指被告）、饒（饒玉麟）與我有互相金
    錢周轉」等語（第23914號偵卷第63頁至第64頁）、「（甲
　　○○有無在90年年底透過你的介紹用敦楊的名義出口一批貨
  　物？）甲○○跟我是朋友，因為饒玉麟有跟甲○○配合做出
    口，甲○○就有用敦楊的名義出口」、「（這筆貨退貨時在
    91年2月份是否有一筆退稅金三百十八萬餘元？）那是跟饒
    玉麟合作的。他們是有跟我講有這筆退稅金，應該是退到敦
    楊公司的帳戶」、「在敦楊公司的存摺、印章交給你時，你
    有無交給甲○○存摺、退稅金取款條及敦楊公司支票五張？
    ）那是饒玉麟交給甲○○的，因為是他們兩個人合作的」、
    「（這三百十八萬元退稅款是哪一筆的退稅款？）當初是甲
    ○○與饒玉麟合作電子零件，實際上是甲○○在運作，當時
    真的有出口貨物，但是我不清楚細節，報關、運輸都是甲○
    ○在作業」等語相符（原審卷第123頁至第128頁），且核與
    證人王旭於原審審證稱：「這個公司（指敦楊公司）最後讓
　　渡給張義海，簽約後公司相關印鑑、存摺、發票我都交給張
  　義海，饒玉麟是在場的見證人，楊明進當時也在場」等語一
    致（原審卷第126頁），並有股權讓渡書、出口文件、敦楊
    公司臺灣中小企業銀行活期存款存摺、臺灣中小企業銀行取
    款憑條（代傳票）、支票及營業人溢付營業稅應退稅額直接
    劃撥帳戶申請書（以上均影本）等件在卷可稽。是張義海於
    90年12月21日在饒玉麟見證下，與證人即敦楊公司代表王旭
    （原名王和，90年12月7日更名為王旭）簽訂股權讓渡書，
　　雙方約定股權讓渡金額為五百萬元，敦楊公司依約交付張義
  　海敦楊公司之公司營利事業登記證、經濟部公司執照正本、
    登記事項卡正本、股東名冊、進出口卡正本、支票、公司大
    小章及發票等物。91年12月間，因甲○○透過張義海、饒玉
    麟借用敦楊公司名義出口動態記憶體模組至大陸，該動態記
    憶體模組出口名義人敦楊公司得享有營業稅溢付稅額三百十
    八萬元之退稅，而該筆退稅金將由臺北縣稅捐稽徵處逕行劃
    撥入敦楊公司臺灣中小企業銀行永春分行帳戶內，張義海、
    饒玉麟為擔保甲○○領取退稅金權益，交付甲○○敦楊公司
    臺灣中小企業銀行活期存款存摺、臺灣中小企業銀行取款憑
    條（代傳票）及系爭支票等情屬實，則被告前述辯解尚非不
    可採。
(二)、告訴人王月容於原審稱：「我求證過支票、取款條、存摺、
    存摺密碼都是真正的，當時是向國稅局求證退稅的帳戶及金
    額，向銀行求證存摺、印鑑，我覺得有雙重的保障」、「（
    你拿到的取款條上面如何記載？）章子都蓋好了，但是金額
    沒有確定，所以還沒有填，金額要等退稅當天看實際金額才
    填」各等語（原審卷第129頁），又證人王旭於偵查證稱：
    「（支票何時跳票？）90年1月15日我支票軋入後」等語（
    第8193號偵卷第68頁），參以臺北縣稅捐稽徵處於91年2月
    間確實將被告所有三百十八萬二千四百零八元退稅金逕行劃
    撥入敦楊公司臺灣中小企業銀行永春分行帳戶內乙節，果被
    告向王月容借款之初，即有自始詐欺王月容之意圖，何需甘
    冒王月容隨時可能領走敦楊公司帳戶內存款、票款之風險而
    交付敦楊公司真正有效之臺灣中小企業銀行活期儲蓄存摺、
    臺灣中小企業銀行取款憑條（代傳票）及系爭支票予王月容
    ，是被告是否自始即有詐欺被害人之犯意，即非無疑。
(三)、且敦楊公司於被告向王月容借款後，因張義海未依其與敦楊
    公司約定，按期給付敦楊公司讓渡金額，敦楊公司遂於91年
    1月23日、2月1日分別以遺失存摺、票據為由，掛失換發前
    揭存摺、印鑑及票據，致使王月容屆期提示系爭支票時，遭
    以掛失空白票據為由而不獲兌現，亦無法於臺北縣稅捐稽徵
    處將前揭退稅金劃撥入敦楊公司臺灣中小企業銀行永春分行
    帳戶內時順利領取退稅金等情，業經證人王旭於原審證稱：
    「這個公司（指敦楊公司）最後讓渡給張義海，他還有付簽
    約金的支票五十萬，但是支票後來跳票了。簽約後公司相關
    印鑑、存摺、發票我都交給張義海，公司讓渡後他們給我的
    支票跳票，我就要求張義海把公司的所有資料還給我」、「
    公司支票掛失是我掛失的，因為當初我和張義海要公司的支
    票、存摺，如果不給我，我就報遺失，他就跟我講要報去報
    ，反正不關他的事，所以我和楊明進就去報支票遺失，並更
    改公司的大、小章及存摺的印章」、「（你是根據什麼報支
    票遺失？）我把支票本子上所有的號碼都報失，避免公司受
    傷害」、「（你們去更改公司的大、小章，更改存摺的印鑑
    ，報失支票，最主要原因是因張義海沒有給付股權讓渡書上
    所寫的價金？）是的，張義海沒有給付任何金錢，第一張支
    票退票之後，我就趕快處理了，這張支票是張義海開給我的
    五十萬元支票」等語明確（原審卷第126頁至第127頁），並
    有臺灣中小企業銀行永春分行92年8月22日92永春字第00428
    號函及其檢送該分行客戶敦楊科技有限公司（帳號00000000
    000）申辦印鑑變更及單摺掛失補發之相關資料、臺北市票
    據交換所91年3月20日（91）北票字第1492號、第1493號函
    及其分別檢附第AP0000000號、第AＺ000000000號之票據正、
    背面、臺北市票據交換所退票理由單、票據掛失止付通知書
    副本、遺失票據申報書正本、掛失止付票據提示人資料查報
    表等件在卷足憑。
(四)、又證人張義海於原審證稱：「（被告是否了解饒玉麟以及你
    與王和他們之間債權債務之事？）那時候我有跟他講要買這
    家公司（指敦楊公司），他應該不清楚實際款項之事，後來
    我就介紹甲○○與饒玉麟認識，他們自己去談合作的事情」
    等語（原審卷第126頁），顯見被告對於張義海、饒玉麟與
    敦楊公司楊明進、王旭間債權債務關係不清楚，則敦楊公司
    因與張義海間債權債務關係，而掛失被告交付王月容之臺灣
    中小企業銀行活期儲蓄存摺、臺灣中小企業銀行取款憑條（
    代傳票）及系爭支票，即非被告於借款之初所能預料，自不
    得因被告所交付之臺灣中小企業銀行活期儲蓄存摺、臺灣中
    小企業銀行取款憑條（代傳票）及系爭支票嗣後均為敦楊公
    司所掛失，遽認被告於借款之初即有詐欺取財之犯意。
(五)、而證人王旭於原審證稱：「（這件事情發生後，你報失，變
    更公司存摺的印章，當時公司的存摺裡有多少存款？）。當
    時只有一筆最大的金額，就是退稅的金額，其他都是小額周
    轉金，後來退稅金是張義海打電話給我，我就領出來交給他
    ，總共交給他三百十八萬餘元，他有簽一個簽收條」、「（
    你們為什麼去領這個錢？）張義海事先有打電話跟我講說這
    錢是他的，叫我要領出來給他」等語（原審卷第127頁），
    並有收據乙紙可稽，則被告辯稱：「向王月容借款時，亦以
    為王月容可由敦楊公司之退稅金獲償，自始並無詐欺王月容
    之犯意，退稅金全數為張義海領走，亦為受害人」等語，非
    不可採，又被告自始未否認積欠王月容款項，且表示願意和
    解，嗣雙方於93年8月27日和解，有和解書在卷可參，被害
    人並具狀撤回告訴，益徵被告非無還款之誠意。
(六)、至於檢察官上訴意旨雖略以：「１、被告甲○○於偵查自承
    ：「（為何有公司存摺、支票、退稅金？）敦楊公司實際負
    責人我不認識，但我是跟張義海接手，因我有一批電子零件
    要出口，借用敦楊公司名義。用敦楊公司名義出口，90年12
    月出口，因當時退稅有三百多萬元，我要求張把敦楊公司存
    摺印鑑給我，並開支票擔保等退完稅再還他」、「（公司何
    時倒閉？）91年3月公司因有幾筆錢進來，資金就發生問題
    。我經營吾迪實業有限公司已辦暫停營業。真正出問題是90
    年就出問題，真正停業是91年3月」、「（當時與敦楊公司
    借名義，有何好處？）我有答應敦楊公司六十萬元酬勞。王
    和說，張義海跟他買公司只花了五十幾萬元，其他都退票，
    王和要拿退稅金抵」（第23914號偵卷第35頁），參以被告
    於91年1月7日起開始有退票紀錄，有法務部票據信用資訊連
    結作業查詢明細表一紙在卷可稽，足信被告於90年底，持敦
    楊公司臺灣中小企業銀行活期存款存摺、臺灣中小企業銀行
    取款憑條（代傳票）及系爭支票，在臺北市○○○路○段53
    之2號被害人王月容住處，向被害人借款新臺幣（下同）二
    百八十六萬五千元，約定由被害人屆期領取退稅金三百十八
    萬二千四百零八元時，已無支付能力無訛。２、共同被告張
    義海於偵查稱：「（敦楊科技與你何關係？）敦楊公司負責
    人是楊明進，公司地址在汐止，營業在內湖，原本我和敦楊
    公司要合作，是敦揚公司的總經理王和與我接洽，共同出口
    產品，我與敦楊公司是合作關係，付了五十萬元金給王和」
    、「（王和交給你何物？）敦楊公司的支票、發票及印鑑都
    交給我」、「（甲○○是否認識？）認識，與王和配合電子
    出口的事情」、「（當時與敦楊公司合作，敦楊公司有無交
    公司存摺與你？）沒有」、「（甲○○拿了敦楊公司存摺及
    你開立支票去向別人借錢，拿退稅金後再還，你知情？）我
    不知情，當時我已生病」、「（偵查中甲○○說，他向別人
    借錢，用敦楊公司存摺及支票，是你交給他的？）不可能，
    我只有開支票給甲○○而已」（第23914號偵卷第47頁）。
    王和（嗣改名為王旭）於警詢稱：「90年12月21日與張義海
    簽立股權讓渡書，並將營利事業登記證、公司執照、登記事
    項卡、股東名冊、進出口卡、支票、公司大小章及發票等交
    付張義海，張義海並開立華僑銀行五十萬元支票一紙，於91
    年1月15日退票」（92年度訴字第2103號卷一第123頁），且
    依90年12月21日張義海與王和簽立之股權讓渡書，並無交付
    存摺之記載，共同被告張義海是否如被告甲○○所言親自交
    付敦楊公司存摺、取款條抑或王旭交付非無疑問，原審遽認
    共同被告張義海、饒玉麟為擔保被告領取其應享有之退稅金
    三百十八萬元而交付存摺、取款條一節，即乏依據。３、據
    被告於93年5月24日提出之答辯狀檢附之出口文件顯示，被
    告分別於90年12月24日、27日、28日、31日以敦楊公司名義
    辦理出口，共同被告張義海與王旭於90年12月21日簽立之股
    權讓渡書，記載於91年1月1日共同被告張義海方由王旭手中
    取得敦楊公司營利事業登記證、公司執照、登記事項卡、股
    東名冊、進出口卡、支票、公司大小章、發票，倘被告非於
    90年12月21日前與共同被告張義海、饒玉麟就出口事宜達成
    協議，被告如何在共同被告張義海未取得進出口卡前辦理貨
    物出口，隨即共同被告張義海於91年1月1日取得敦楊公司支
    票後，要求簽發系爭支票向被害人借款，而參酌被害人於91
    年1月7日將系爭支票交付銀行託收，被告與共同被告張義海
    、饒玉麟毫無犯意聯絡孰人能信。４、共同被告張義海交付
    王旭之91年1月15日支票50萬元退票，楊明進於91年2月5日
    寄發存證信函予共同被告張義海，有支票正反影本、存證信
    函在卷可按（第8193號偵卷第71頁），王旭、楊明進遂於91
    年1月23日向臺灣中小企業銀行永春分行申辦印鑑變更及單
    摺掛失補發，有該行92年8月22日92永春字第00428號函在卷
    可資佐證（第8193號偵卷第62頁以下），91年2月6日楊明進
    更至臺灣中小企業銀行蘆洲分行辦理系爭支票掛失止付（第
    8193號偵卷第16頁），被害人於91年2月21日提示敦楊公司
    支票三十六萬五千元時，因掛失支票而止付（第8193號卷第
    14頁），足見王旭、楊明進對共同被告騙取敦楊公司資料一
    情，十分不滿，王旭竟指於91年3月1日將退稅款三百十八萬
    元交予共同被告張義海，顯與常情不符，況且系爭支票既於
    91年2月21日已退票，被害人豈無向被告反應，被告對所有
    三百十八萬元可否領取置若罔聞，更與實情不合，益徵被告
    借款之際即有不法所有之犯意，明知事後可以變更印鑑、換
    發存摺方式取得退稅款，以此方式向被害人騙取二百八十六
    萬五千元甚明」等。然查，被告辯稱：「因借用敦楊公司名
    義出口貨物而得退稅三百十八萬元，張義海、饒玉麟為擔保
    其得領取其應享有前筆退稅金三百十八萬元而交付敦楊公司
    臺灣中小企業銀行活期存款存摺、臺灣中小企業銀行取款憑
    條（代傳票）及系爭支票」等語，尚非不可採，業經敘明理
    由於前，是被告於當時並非無支付能力，而張義海因係不當
    取得退稅款三百十八萬元等情，業據證人王旭於原審證述明
    確（原審卷第127頁），是張義海於偵查所陳未將系爭存摺
    交付被告甲○○之詞，應係掩飾不當行為，而不可取，且若
    敦楊公司並未將存摺交付張義海，則楊明進與王旭何需辦理
    申請補發存摺手續，而張義海與王旭雖於90年10月21日簽立
    股權讓渡書，然張義海與饒玉麟係在股權讓渡書前，已至敦
    楊公司作業，此情並據證人王旭於原審證稱：「當初是甲○
    ○與饒玉麟合作出口電子零件，實際上是甲○○在運作，當
    時真的有出口貨物。報關、運輸都是甲○○在作業」等語（
    原審卷第128頁）。至於王旭將退稅款三百十八萬元交付張
    義海，係因張義海電話告知，而王旭為免生糾紛知悉此款會
    有問題，更要求張義海出具收據等情，且直至原審詢問時，
    張義海起初仍否認取得此款，直到法官出示收據，張義海始
    承認取得此款（原審卷第127頁），足徵張義海係不當取得
    該款，是被告甲○○應為實際受害者。而系爭支票退票後，
    被害人王月容向被告反應，因惟張義海取走該三百十八萬元
    ，且變更印鑑、換發存摺等過程與原因，均係張義海與王旭
    間之糾葛，並據證人王旭與張義海於原審陳述明確，是並非
    可歸責於被告，則上訴意旨所陳尚有誤會，而不可取。
六、綜上，無從以被告於向被害人借款後有退票或財務發生困難
    致未能清償借款之情，推測被告於向王月容借款之初即有詐
    欺取財不法所有意圖。是本件屬借貸所生民事債權債務糾葛
    ，核與刑法詐欺罪嫌無涉，應循民事訴訟途徑以資解決。此
    外，復查無其他積極證據足認被告有何被害人所指之詐欺犯
    行，揆之首揭說明，自難執被告有借款未還之債務不履行事
    實，以王月容片面指訴遽入被告於罪，既不能證明被告犯罪
    ，自應為無罪之諭知。
七、原審以不能證明被告犯罪而為其無罪之諭知，經核原判決並
    無違誤，檢察官以前詞提起上訴，以推測之詞指摘原判決不
    當，請求撤銷改判，為無理由，應予駁回。
據上論斷，應依刑事訴訟法第368條，判決如主文。
本案經檢察官王安明到庭執行職務。
中　　華　　民　　國　　94　　年　　9　　月　　21　　日
　　　　　　　　　刑事第十七庭　審判長法　官  鄭文肅
　　　　　　　　　　　　　　　　　　  法　官  林瑞斌
　　　　　　　　　　　　　　　　　　  法　官  施俊堯
以上正本證明與原本無異。
不得上訴。
                                      書記官  陳彥蕖
中　　華　　民　　國　　94　　年　　9 　　月　　21　　日
